【裁判字號】    99,基簡,127
【裁判日期】    990531
【裁判案由】    第三人異議之訴
【裁判全文】
臺灣基隆地方法院基隆簡易庭民事判決
原      告  丙○○
            乙○○
            丁○○
共      同
訴訟代理人  林月雪律師
被      告  永豐商業銀行股份有限公司
法定代理人  邱正雄
訴訟代理人  己○○
            戊○○
上列當事人間第三人異議之訴等事件，本院於民國99年5月20日
言詞辯論終結，茲判決如下：
    主  文
原告之訴駁回。
訴訟費用新臺幣肆仟玖佰陸拾元由原告負擔。
    事實及理由
一、原告起訴主張：訴外人即被繼承人陳敬崇，為原告之父，其
    於民國97年3月7日死亡時未遺有任何遺產，生前亦無對原告
    為贈與行為，又被繼承人於83年間因施用毒品入監服刑等原
    因，致原告與訴外人即原告之母陳麗玉均未與被繼承人同居
    生活，而被繼承人之死訊，亦係經證人即原告伯母甲○○通
    知後，原告方才知悉。是原告既未與被繼承人同居共財，且
    原告未繼承被繼承人遺產，亦未受其贈與，則被告為滿足其
    債權而對原告丁○○之固有財產即工作薪資、原告乙○○所
    有建物及土地聲請強制執行，衡情原告在未獲得遺產利益下
    ，卻將終其一生對繼承債務負清償之責，無從累積財富，影
    響其生存權及人格發展，顯有失公平。是以被告僅得就原告
    繼承所得之遺產為限，對原告為強制執行，今被告竟對原告
    固有財產聲請強制執行，則原告自得居於第三人之地位，依
    民法繼承編施行法第1條之3第4項（原告起訴狀誤載為第2項
    ，嗣於99年5月20 日言詞辯論期日當庭更正）及強制執行法
    第15條規定提起本件第三人異議之訴，請求撤銷被告對原告
    固有財產之強制執行程序；又被告對原告丁○○之固有財產
    即薪資債權所為之強制執行程序既應予撤銷，則被告自訴外
    人即原告丁○○服務之京明工程企業股份有限公司所收取之
    工作薪資新臺幣（下同）12,444元，於上開強制執行程序撤
    銷後，即屬無法律上之原因受有利益。準此，依民法第179
    條規定，原告丁○○自得請求被告返還上開薪資利益等語，
    並聲明：(一)本院98年度司執字第18439號清債務強制執行事
    件，就原告所為之強制執行程序應予撤銷。(二)被告應給付原
    告丁○○12,444元，及自99年1月5日起至清償日止，按週年
    利率百分之5計算之利息。
二、被告則以：依民事訴訟法第277 條規定當事人主張有利於己
    已之事實，就該事實應負舉證之責，原告既主張民法繼承編
    第1條之3規定，而認其僅須所得遺產為限，負清償責任，自
    應負舉證之責，又原告雖主張被繼承人陳敬崇因施用毒品入
    監服刑等原因，原告與訴外人即其等之母親陳麗玉即未與被
    繼承人同居生活等情，惟此僅係片面主張，原告並未舉證以
    實其說，故原告之主張並無可採；另原告本與訴外人陳麗玉
    共同設籍於「臺北縣三重市○○○路378 號」，其中原告丙○○及丁○○有於91年8月8日將戶籍遷出至「臺北縣泰山鄉
    ○○路22巷7 號」而與被繼承人同住，則原告丙○○及丁○○所言其等未與被繼承人同居生活，顯與事實不符等語，資
    為抗辯，並聲明：駁回原告之訴。
三、兩造不爭執之事項：
  (一)原告之被繼承人陳敬崇以陳麗玉為連帶保證人於83年間，向
    被告借款180 萬元，經被告拍賣被繼承人名下供擔保之不動
    產，及被繼承人清部分款項後，迄今尚積欠被告453,344 元
    及利息。
  (二)上開積欠借款部分，被告於98年間向臺灣板橋地方法院聲請
    換發債權憑證。
  (三)原告之被繼承人於97年3月7日在臺北縣泰山鄉○○路22巷7
    號之三合院內死亡。
  (四)原告於知悉被繼承人死亡後均未於3個月內向法院聲明限定
    或拋棄繼承。
四、爭執事項：
  (一)原告未於法定期間向法院聲明拋棄或限定繼承，是否是因不
    可歸責於原告之事由或未同居共財之故，致無法知悉繼承債
    務之存在？且由原告繼承並履行繼承債務將顯失公平？
  (二)本件第三人異議之訴若為有理由，而撤銷本院98年度司執字
    第18439 號清債務強制執行事件，則原告依該強制執行程序
    ，自訴外人京明工程企業股份有限公司所收取之原告丁○○
    薪資12,444元，是否失其法律上原因而構成不當得利，進而
    應返還予原告丁○○？
五、經查，本件原告主張民法繼承編施行法第1條之3第2項、第4
    項規定「．．．以所得遺產為限，負清償責任」，表示繼承
    人應係負物之有限責任，故依強制執行法第15條之規定提起
    第三人異議之訴云云；惟查，民法繼承編施行法第1條之1第
    2 項所用之文句係「於修正施行後，得以所得遺產為限，負
    清償責任」，與民法第1154條第1項規定限定繼承之文句「
    繼承人得限定以因繼承所得之遺產，償還被繼承人之債務」
    不同；又參照該施行法第1條之1第2 項有「由其繼續履行債
    務顯失公平」之要件，同條第3 項亦規定「前項繼承人依修
    正施行前之規定已清償之債務，不得請求返還」，由是可知
    該施行法第1條之1第2 項係有關限制責任之規定，而非法定
    限定繼承之規定，性質上即有所不同。是因民法繼承編施行
    法第1條之1第2 項之文字敘述僅係限定責任範圍，且為保護
    遭追溯適用該條之無行為能力人或限制行為能力人，應認前
    揭民法繼承編施行法修正之規定係採人之有限責任，此有臺
    灣高等法院暨所屬法院97年法律座談會決議可參。原告雖以
    最高法院77年台抗字第143 號判例，為提起本件第三人異議
    之訴之理據，然查上開判例意旨乃係闡明限定繼承人僅負物
    之有限責任，則其既非立於債務人之地位，故於其固有財產
    遭強制執行時，自可依強制執行法第15條提起第三人異議之
    訴，以資救濟，是以其前提乃係「物之有限責任」顯然與本
    件之前提係「人之有限責任」之情形有別，自無可援用於本
    件。準此，原告依強制執行法第15條之規定提起本件第三人
    異議之訴，洵屬無據，自無可採。
六、次按強制執行法上相關之救濟程序（參照強制執行法第12條
    、第14條、第14條之1、第15 條等規定），均以強制執行程
    序開始後，強制執行程序尚未終結為其要件，而強制執行程
    序是否終結，固應區分係整個或各個之執行程序，而有所不
    同（參照33年院字第2776號解釋），然執行法院就金錢債權
    所核發之收取命令，於執行債權人即本件被告實際收取金錢
    債權即原告丁○○之上開薪資時，就該部分之執行程序即告
    終結，依法自不得撤銷業已終結之執行程序，是原告就其聲
    明之第2項所為之主張，顯不可採。
七、另本院依職權調取本院之98年司執字第18439 號執行卷宗，
    可知本件被告於98年司執字第18439 號清償債務事件之強制
    執行程序中，雖有贅列原告丙○○為執行債務人，惟被告僅
    對原告丁○○、乙○○之固有財產聲請強制執行並無向本院
    請求執行原告丙○○之任何財產，此除可徵諸於原告本件起
    訴狀內未有隻字片語提及原告丙○○之財產有遭強制執行之
    情外，亦有該案卷宗所附之民事強制執行聲請狀可佐，原告
    丙○○於本院98年度司執字第18439 號強制執行事件中，既
    未有任何財產遭被告聲請強制執行，則原告丙○○自無可能
    請求本院撤銷對其從未存在之強制執行程序，從而，就原告
    丙○○此部分之訴，依其所訴之事實，顯屬欠缺權利保護之
    必要，於法律上顯無理由，應依民事訴訟法第249條第2項規
    定，逕以判決駁回之，併此敘明。
八、綜上所述，本件原告依民法繼承編施行法第1條之3第4 項，
    主張其等係負物之有限責任，而依強制執行法第15條提起第
    三人異議之訴，於法洵屬無據，故原告請求撤銷本院98年度
    司執字第18439 號強制執行事件對原告之強制執行程序暨訴
    請被告返還因該強制執行程序而遭被告收取之原告丁○○之
    薪資12,444元及加計法定利息部分，均無理由，應予駁回。
九、本件事證已臻明確，兩造其餘攻擊防禦方法及舉證，經本院
    審酌後，核與本件之判決結果不生影響，爰不一一詳予論述
    ，附此敘明。
據上論結，本件原告之訴為無理由，依民事訴訟法249條第2項、
第78條、第87條第1項，判決如主文。
中    華    民    國    99    年    5     月    31    日
                  基隆簡易庭法  官  林淑鳳
以上正本係照原本作成。
對於本件判決如有不服，應於收受送達後20日內向本院提出上訴
書狀，上訴於本院合議庭，並按他造當事人之人數附具繕本。
中    華    民    國    99    年    5     月    31    日
                            書記官  王鵬勝

司法院資訊處製作；財團法人民間司法改革基金會備份。
